【裁判字號】    97,訴,1336
【裁判日期】    980413
【裁判案由】    誣告
【裁判全文】
臺灣高雄地方法院刑事判決              97年度訴字第1336號
公  訴  人  臺灣高雄地方法院檢察署檢察官
被      告  丁○○
選任辯護人  陳里己律師
            吳淑靜律師
            楊啟志律師
上列被告因誣告案件，經檢察官提起公訴（97年度偵字第15000
號），本院判決如下：
    主  文
丁○○無罪。
    理  由
一、公訴意旨略以：被告丁○○係高雄縣美濃鎮「蜜缽蘭若寺」
    住持，明知其所有車號E8－7339號自用小客車，前於民國95
    年3 月16日經告訴人甲○○維修未妥，雙方存有維修之費用
    給付及瑕疪擔保責任等糾紛，復於同年4 月27日19時許，因
    該自用小客車再發生故障，而由告訴人前往高雄縣美濃鎮○○○路149 號前，將該自用小客車開回告訴人所開設之「永
    新汽車修護廠」繼續維修，並未失竊。詎被告於同年月29日
    晚上向告訴人協調取回前開車輛未果，竟意圖使告訴人受刑
    事處分，於同年4 月30日2 時30分許，向高雄縣政府警察局
    旗山分局美濃分駐所，誣指告訴人竊取前開車輛，並於警詢
    時表示對告訴人提出竊盜之告訴，而向該管公務員誣告告訴
    人涉有竊盜罪嫌，嗣告訴人所涉竊盜罪嫌部分經臺灣高雄地
    方法院檢察署檢察官以95年度調偵字第929 號為不起訴處分
    ，被告不服聲請再議後，亦由臺灣高等法院高雄分院檢察署
    以95年度上聲議字第1513號處分書駁回再議確定在案。因認
    被告涉犯刑法第169 條第1 項誣告罪嫌等語。
二、按犯罪事實應依證據認定之，無證據不得認定犯罪事實；又
    不能證明被告犯罪者，應諭知無罪之判決，刑事訴訟法第15
    4 條第2 項、第301 條第1 項分別定有明文。次按刑事訴訟
    法上所謂定犯罪事實之證據，係指足以認定被告確有犯罪行
    為之積極證據而言，該項證據自須適合於被告犯罪事實之認
    定，始得作為斷罪之資料，而認定不利於被告之事實，須依
    積極證據，苟積極證據不足為不利於被告事實之認定時，即
    應為有利於被告之認定，更不必有何有利之證據（最高法院
    29年上字第3105號、30年上字第816 號判例意旨參照）。再
    者，誣告罪之成立以意圖他人受刑事處分或懲戒處分，而為
    虛偽之告訴、告發、報告者為要件。所謂虛偽係指明知無此
    事實故意捏造而言，若告訴人誤認有此事實或以為有此嫌疑
    ，自不得指為虛偽，即難科以本罪；而行為人所訴事實，雖
    不能證明係屬實在，而在積極方面尚無證據證明其確係故意
    虛構者，仍不能遽以誣告罪論處（最高法院40年台上字第88
    號及46年台上字第927 號判例意旨參照）。
三、證據能力之判斷：
    按被告以外之人於審判外之陳述，雖不符刑事訴訟法第159
    條之1 至之4 之規定，然經當事人於審判程序同意作為證據
    ，法院審酌該言詞陳述或書面陳述作成時之情況，認為適當
    者，亦得為證據。又當事人、代理人或辯護人於法院調查證
    據時，知有第159 條第1 項不得為證據之情形，而未於言詞
    辯論終結前聲明異議者，視為有前項之同意，同法第159 條
    之5 亦有明文。查本案所引用之證據資料（詳後引證據），
    其中各項言詞或書面傳聞證據部分，縱無刑事訴訟法第159
    條之1 至第159 條之4 或其他規定之傳聞證據例外情形，亦
    業經本院審理時予以提示並告以要旨，且各經檢察官、被告
    及其辯護人表示意見，當事人已知上述證據乃屬傳聞證據，
    而未於言詞辯論終結前對該等證據聲明異議（見本院97年度
    審訴字第3335號卷，下稱審訴卷，第20、21頁；本院97年度
    訴字第1336號卷，下稱訴卷第94-98 頁），依上開規定，已
    擬制同意其有證據能力，且本院審酌該等傳聞證據作成時之
    狀況，並無不宜作為證據之情形，均應認於本案有證據能力
    。
四、公訴意旨認被告涉有誣告罪嫌，無非係以：(一)被告於臺灣高
    雄地方法院檢察署95年度調偵字第929 號（95年度偵字第15
    590 號）案件（下稱甲○○被訴竊盜案件）中以告訴人身分
    所為之指訴、於本院96年度簡上字第292 號案件審判中之具
    結證述及本案偵查中之供述；(二)告訴人甲○○於其被訴竊盜
    案件中，以被告身分所為之供述，及於本院偵查中以證人身
    分之具結證述；(三)證人己○○於本案偵查中之具結證述；(四)
    證人戊○○於甲○○被訴竊盜案件及本案偵查中之具結證述
    ；(五)證人乙○於甲○○被訴竊盜案件及本案偵查中之具結證
    述；(六)證人楊興瑩（起訴書誤載為「楊興螢」）於本案偵查
    中之具結證述；(七)臺灣高等法院高雄分院檢察署95年度上聲
    議字第1513號處分書、臺灣高雄地方法院檢察署95年度調偵
    字第929 號不起訴處分書；(八)永新汽車修護廠估價單影本2
    紙為其主要論據。
五、訊據被告固不否認其於前揭時、地向高雄縣政府警察局旗山
    分局美濃分駐所員警指訴其所有之車號E8－7339號自用小客
    車遭告訴人未經其同意而開走等情，惟堅決否認有何誣告犯
    行，辯稱：伊只是向員警表示告訴人未經伊同意就將車子開
    走，並無虛構不實之事實，亦無誣告之犯意等語。經查：
    (一)被告係高雄縣美濃鎮「蜜缽蘭若寺」住持師父，車號E8-7
      339 號自用小客車為被告所有，前於95年3 月16日曾經告
      訴人維修，雙方存有糾紛；該車復於同年4 月27日發生故
      障，由己○○通知告訴人前往高雄縣美濃鎮○○○路149
      號乙○所經營之火鍋店進行維修，嗣後告訴人並將該自用
      小客車開回告訴人所開設之「永新汽車修護廠」內；被告
      於同年4 月30日2 時30分許，向高雄縣政府警察局旗山分
      局美濃分駐所報案，指稱被告所有之上開車輛在告訴人處
      等情，業據被告自承在卷（審訴卷第20頁），並有證人己○○、乙○、證人即告訴人甲○○相關證述情節可據，及
      卷附永新汽車修護廠估價單影本2 紙可稽（97年度他字第
      3110號卷，下稱他卷，第8 、9 頁），此部分事實，堪予
      認定。又證人甲○○所涉竊盜案件經臺灣高雄地方法院檢
      察署檢察官偵查後，認實係證人甲○○與被告間之消費糾
      紛，與犯罪行為有間，認證人甲○○罪嫌尚有不足，而以
      95年度調偵字第929 號為不起訴處分後，被告不服聲請再
      議，再經臺灣高等法院高雄分院檢察署以95年度上聲議字
      第1513號處分書駁回再議確定在案之事實，亦有臺灣高雄
      地方法院檢察署檢察官95年度調偵字第929 號不起訴處分
      書及臺灣高等法院高雄分院檢察署95年度上聲議字第1513
      號處分書各1 份在卷可考，亦堪認定。
    (二)關於被告是否知悉證人甲○○於95年4 月27日至乙○之火
      鍋店修車乙事之認定：
      1.本件被告所有上開車輛係由被告徒弟戊○○聯絡被告之
        女徒弟己○○後，由己○○於95年4 月27日以電話通知
        證人甲○○前往修車乙節，業據證人己○○於偵查中具
        結證稱：95年4 月27日伊有打電話叫甲○○來修車，因
        為伊負責會計工作，車子壞掉是戊○○跟伊說的等語（
        他卷第32頁）、於本院審理中具結證稱：95年4 月27日
        會通知甲○○來美濃鎮○○路○段149 號修車，是因為
        戊○○跟伊說車子壞了，要伊通知甲○○來修車等語（
        訴卷第51頁），核與證人甲○○前於偵查中以被告身分
        所供：被告廟裡有1 個女師父跟伊約4 月27日下午4 點
        左右去收錢並說車子還有一些問題，伊帶師傅過去看時
        沒有人在，伊在當晚7 點多又帶師傅去牽車等語（95年
        度偵字第15590 號卷，下稱偵一卷，第16頁）及於本院
        審理中所證：95年4 月27日是己○○要伊去拿先前之修
        車費，並通知伊車子又有問題，說車子在火鍋店後面，
        當天伊帶1 位修車師父一起去火鍋店修車等語（訴卷第
        89頁）勾稽互符，堪予認定。再據證人乙○於本院具結
        證稱：當天戊○○會叫人來修理車子，是因為車子發不
        動，伊打電話跟被告說，被告要伊打電話給戊○○等語
        明確（訴卷82頁），可知本件證人甲○○於上開時間前
        來修車緣由，係因證人乙○發現上開車輛無法發動，先
        打電話告知被告此情後，被告指示證人乙○聯絡戊○○
        ，再由戊○○通知己○○聯絡證人甲○○前來處理。
      2.復以，證人甲○○當日前往上開火鍋店修車時，係由被
        告徒弟戊○○在火鍋店內將車鑰匙交予證人甲○○修車
        乙情，業為證人戊○○分別於偵查及本院審理中具結證
        述明確（偵一卷第17頁、訴卷第40頁），並據其於本院
        審理中證稱：甲○○到達火鍋店時，伊到櫃檯拿車子鑰
        匙交給甲○○，當時被告是與櫃台坐同一方向等語（訴
        卷第40頁），並參以證人戊○○當庭繪製火鍋店現場位
        置圖所示，被告所坐圓桌位置係面對櫃台方向（見訴卷
        第63頁），是證人甲○○於警詢及本院審理中證稱：當
        天我帶1 位修車師父與我一起去火鍋店修車，當時被告
        也在火鍋店，己○○請戊○○到櫃檯拿鑰匙；戊○○是
        當著被告及4 、5 師父的面將車鑰匙交給伊等語（訴卷
        第89頁、偵一卷第3 頁），核屬有據，堪予採信。
      3.綜上事證以觀，本件被告既因證人乙○發現上開車輛無
        法發動而電話告知被告車輛故障之事，被告聞此情形後
        並指示證人乙○聯絡被告徒弟戊○○處理，嗣再由戊○○通知被告另一女徒弟己○○以電話聯絡證人甲○○前
        來修車，乃至嗣後證人甲○○前往上開火鍋店修車時，
        被告亦在火鍋店內現場，並由其徒弟戊○○當面將車鑰
        匙交予證人甲○○修車，足見被告對證人甲○○斯日修
        車之事應有所悉，被告所辯伊對證人甲○○修車之事不
        知情云云，無可採信。
    (三)關於證人甲○○於上揭時、地牽走前開被告車輛有無經被
      告同意之認定：
      1.查證人甲○○取得車鑰匙而至火鍋店後方停車場修車時
        ，被告係在該火鍋店內用餐乙情，業據證人戊○○於本
        院結證稱：當天因有信徒來，伊等就去火鍋店用餐；伊
        交鑰匙給甲○○後，有陪甲○○去看一下車子狀況，後
        來就進去吃飯，之後是乙○待在那裡比較久；從伊交鑰
        匙給甲○○到乙○去火鍋店後面看修車情況期間，被告
        是在火鍋店內跟信徒吃飯等語明確（訴卷第41、42、45
        頁），核與證人己○○於本院證稱：伊與被告及信徒等
        人於95年4 月27日在乙○之火鍋店用餐乙情（訴卷第53
        、54頁）相符，堪予認定。又被告在該火鍋店內用餐時
        所坐位置並無法看見上開車輛停放位置等情，亦據證人
        戊○○於本院證稱：被告所坐的圓桌後面有一個木板隔
        間，隔間後面就是廚房，被告在火鍋店內所坐的位置無
        法看到上開車子停放的地方等語（訴卷第41、49、50頁
        ），證人乙○於本院證稱：被告在餐廳所坐的位置無法
        看到火鍋店後面修理車子的地方，因為被告所坐的位置
        是在餐廳收銀台後面的桌子，與後面修車的地方中間隔
        了一個樓梯以及廚房等語（訴卷第84頁），並有證人戊○○當庭所繪火鍋店現場位置圖乙紙及本院依職權命轄
        區員警拍攝該火鍋店外觀照片8 張存卷可參（訴卷第12
        -15、63頁），亦堪認定。
      2.再關於證人甲○○在上開地點修車時，被告女婿乙○前
        往查看之情形，業據證人乙○於偵查中具結證稱：維修
        時伊有在場，原本車子沒電無法發動，後來甲○○說要
        把車子牽回修理，伊說伊不是車主無法處理，因為伊前
        面餐廳在忙，伊就去處理，甲○○把車子牽走時伊不在
        場，後來是伊太太要用車打電話跟被告借車，被告才反
        問說車子不是停在伊餐廳後面，這時伊才想說車子應該
        是被甲○○開走了等語（偵一卷第16頁）、於本院具結
        證稱：因為當時車子是停在火鍋店的後門，甲○○在那
        邊修車，之後就把車修好了，修好之後甲○○說要把車
        子開回去，伊說車主不是伊本人，要經過大師父即被告
        同意，之後伊就去忙了，伊也不知道甲○○是何時將車
        子開走，也不知道甲○○有無告訴被告，過3 天之後伊
        要借車子去進貨，打電話向被告借車，被告才反問說車
        子不是在火鍋店後面，但當時伊沒有看到車子，也沒有
        人知道車子是被何人開走等語（訴卷第83頁），前後所
        述一致相符；雖證人甲○○於本院證稱：「因為我在拿
        車鑰匙時，我有告知己○○要把車子開走，後來乙○說
        要告知師父才可以開走車子，但我告知乙○因為現場不
        能修車，所以要把車子開回保養廠修」等語（訴卷第89
        、90頁）、「（問：對乙○證稱他有跟你說要開走車子
        要經過被告同意始可，有何意見？）乙○沒有說要問被
        告，他只有說車子不是他的，我有告知乙○在現場不能
        修車。」等語（同上卷頁）、「（問：乙○當時說要開
        走車子，要問何人？）他說要開車要問裡面的人，他沒
        有講要問被告丁○○」等語（訴卷第92、93頁），所證
        或因事隔近3 年之久而有些許出入，然證人甲○○證述
        證人乙○有提及其並非車主，牽車須另經同意之語意則
        為一貫，而核與證人乙○所證上情若合符節，是證人乙○所為前開證述自堪憑信。是以，證人乙○於證人甲○○表示欲將車輛牽回保養廠時，既曾告知證人甲○○其
        非車主，須經車主即被告同意始可牽離等語，則苟其於
        證人甲○○牽走車輛時在場「見聞」，衡情較無可能未
        有任何阻止動作，並參以證人乙○於偵查中所證其當時
        忙於餐廳生意等語（偵一卷第16頁），及證人甲○○當
        晚修車位置即緊鄰證人火鍋店廚房之位置（見前揭證人
        戊○○所繪火鍋店現場位置圖及警方拍攝之現場照片）
        等情，是證人甲○○另證稱伊將車子開走時，乙○在「
        現場」沒有阻止等語，或有誤認之可能，尚非可以逕信
        。綜上，被告於證人甲○○修車時既在乙○之火鍋店內
        與信徒等人用餐，且在火鍋店後方停車場查看證人甲○○修車狀況之證人乙○亦告以證人甲○○上述話語而無
        任其將車牽回之意思，足認證人甲○○將被告所有上開
        車輛牽回其保養廠時，並無經過被告或證人乙○等人之
        同意。
    (四)再查，證人乙○於95年4 月29日晚間有打電話向被告借用
      上開車輛乙節，業據被告於偵查中供承：「在他把車子牽
      走後第3 天晚上乙○的太太要跟我借車，我說你在開的那
      部車子呢，乙○的太太說車子被甲○○牽走」等語明確（
      偵一卷第16頁），固足認被告事後即95年4 月29日因證人
      乙○以電話向其借車時，業由證人乙○口中得知其車輛係
      遭證人甲○○牽走。惟證人甲○○在上開火鍋店欲將上開
      車輛牽回其保養廠時，證人乙○既向證人甲○○表明其非
      車主，須經車主即被告同意始可牽離，已如前述，可知證
      人乙○亦未同意證人甲○○將車取走，則縱令證人乙○於
      95年4 月29日向被告借車時提及上開現場修車情況，亦於
      被告主觀上所認知證人甲○○係未經同意將車開走乙情不
      生影響，故被告嗣後據此情事而向高雄縣政府警察局旗山
      分局美濃分駐所員警指訴其所有之車號E8－7339號自用小
      客車遭告訴人未經其同意而開走而涉犯竊盜罪嫌等情，顯
      係基於其個人主觀上對證人甲○○取走其車經過始末之認
      知所為，並無故意虛構、捏造事端之情形，不能僅以被告
      或存有向警局報案而將利其取回上開車輛之提告心態，及
      證人甲○○於前揭竊盜案件，業經臺灣高雄地方法院檢察
      署檢察官為不起訴處分，即認被告有誣告之故意。
    (五)綜上所述，被告認證人甲○○未經其同意取走上開車輛而
      對證人甲○○提出竊盜罪之告訴，係本於其對相關事實經
      過之主觀認知所為，並非無中生有，任意虛構捏造事實，
      此與誣告罪之要件尚有未合。此外，復查無其他之積極證
      據，足以證明被告有何誣告犯行，揆諸前開法律規定及判
      例意旨，自應為被告無罪之諭知。
據上論斷，應依刑事訴訟法第301 條第1 項，判決如主文。
本案經檢察官丙○○到庭執行職務。
中    華    民    國    98    年    4     月    13    日
                  刑事第八庭  審判長法  官  洪能超
                                    法  官  陳思帆
                                    法  官  蔣志宗
以上正本證明與原本無異。
如不服本判決應於收受送達後10日內向本院提出上訴書狀，並應
敘述具體理由；如未敘述上訴理由者，應於上訴期間屆滿後20日
內向本院補提理由書（均須按他造當事人之人數附繕本）「切勿
逕送上級法院」。
中    華    民    國    98    年    4     月    13    日
                                    書記官  李崑良


司法院資訊處製作；財團法人民間司法改革基金會備份。
